臺灣橋頭地方法院民事判決　　　　　　110年度勞訴字第150號
被　　　告　陳清泉　
　　　　　　黃江泉　
　　　　　　司有雲　
　　　　　　洪振闊　
　　　　　　宋恆裕　
　　　　　　陳明得　
共　　　同
訴訟代理人　葉錦郎律師
被　　　告　台灣電力股份有限公司

法定代理人　楊偉甫　
訴訟代理人　蘇俊誠律師
上列當事人間請求給付退休金差額事件，本院於110 年10月22日
言詞辯論終結，判決如下：
    主      文
被告應分別給付原告如附表「應補發退休金」欄所示之金額，及
各自如附表「利息起算日」欄所示之日起至清償日止，按週年利
率百分之五計算之利息。
訴訟費用由被告負擔。
本判決第一項原告陳清泉、黃江泉、司有雲、洪振闊、宋恆裕、
陳明得各得假執行。但被告各以如附表「應補發退休金」欄所示
之金額為原告陳清泉、黃江泉、司有雲、洪振闊、宋恆裕、陳明
得供擔保後，各得免為假執行。
    事實及理由
一、原告主張：原告均曾為被告公司興達發電廠員工，原告陳清
    泉為機械工程師，原告黃江泉為一般工程監，原告司有雲、
    洪振闊、宋恆裕為機械技術員，原告陳明得為化學試驗員，
    並分別於如附表「舊制年資結清轉換日期/ 退休日期」欄所
    示日期結清舊制退休金或退休。原告陳清泉、黃江泉屬被告
    公司派用人員，為勞動基準法（下稱勞基法）第84條所定之
    公務員兼具勞工身分者，依經濟部所屬事業人員退休撫卹及
    資遣辦法（下稱經濟部退休辦法）第2、3、9 條規定，應依
    勞基法有關規定計算其退休金及平均工資；原告司有雲、洪
    振闊、宋恆裕、陳明得屬勞基法之勞工，依勞基法第84條之
    2 規定，其退休金給與標準，依其工作年資於勞基法施行前
    後，分別依臺灣省工廠工人退休規則（下稱退休規則）第 9
    條第1款與勞基法第55條第1項之規定計算之，原告任職年資
    於勞基法施行前、後之退休金基數各如附表所示。被告公司
    之工作制度採24小時，按日班、小夜班及大夜班之3 班制輪
    流作業，各班工作性質相同，僅服勤時間不同，被告公司均
    按原告輪值大夜班、小夜班分別發放新臺幣（下同）400 元
    、250 元夜點費（下稱系爭夜點費），系爭夜點費係由實際
    到班輪值大夜班、小夜班之人員領取，若有調職代班或請假
    ，則歸代班人員領取，顯與勞工提供勞務行為有密切關連性
    ，符合勞務對價性之要件，且為原告固定常態工作中可得支
    領之給與，此與一般公司為應付臨時性之業務需求，偶一為
    之的情形有別，乃屬經常性給付，應為平均工資之一部。詎
    被告核發原告退休金時，未將系爭夜點費納入平均工資計算
    ，致原告所領退休金分別短少如附表「應補發退休金」欄所
    示之金額。按勞基法所定勞動條件為最低標準，勞基法第 2
    條第3 款明定工資範疇，係法律強制規定，而系爭夜點費屬
    工資範疇業如前述，原告洪振闊、宋恆裕、陳明得（下稱原
    告洪振闊等3 人）簽署之被告結清協議書（下稱系爭協議書
    ）第2 條將系爭夜點費不列入平均工資之約定，顯因違反上
    述規定而無效；又系爭協議書係被告單方面決定製作之定型
    化契約，勞工若欲領取結清退休金以維持生計，只得在系爭
    協議書上簽名，對於其內容並無商議餘地，一旦簽署，即喪
    失系爭夜點費本可請求之退休金權益，對於毫無商議能力之
    勞工而言，顯失公平，故依民法第247條之1規定，系爭協議
    書第2條約定應屬無效，依勞動事件法第33條第2項規定，勞
    工不受其拘束。再者，勞基法所定勞動條件為最低標準，各
    國營事業與勞工訂定之勞動條件如有低於勞基法最低標準，
    仍應以勞基法之規定為據，且行政機關之解釋並無拘束法院
    之效力，被告提出行政規定或函示，自難採為有利被告之認
    定。又實物給與亦在工資涵攝範圍內，不得僅因其給付之初
    係源自食物津貼而否認其為工資之性質，兩造成立勞動契約
    時，已知悉工作型態為3 班制輪班，並均認知輪值小、大夜
    班者即可領取夜點費，雙方就此應已有共識及合意，77年前
    後所發之夜點費同為原告服夜間勞務之對價，無從為一部屬
    工資、一部非屬工資之認定。況且，本件只要原告有實際到
    班輪值，被告並無依其好惡決定是否發給及隨機發給多少金
    額之權利，且小夜班、大夜班夜點費有金額差異，實係因輪
    值大夜班時段相較於輪值小夜班時段，更不利於員工生活與
    健康，故系爭夜點費應是資方就夜間從事與白天相同工作內
    容員工之辛苦與負擔，給與進一步之報酬，應屬工資之一部
    。爰依退休辦法第3條、第9條、勞工退休金條例（下稱勞退
    條例）第11條、退休規則第9條第1 款、勞基法第84條之2、
    第55條第1項第1款、第3 項等規定，請求被告公司給付原告
    各如附表應補發退休金欄所示短少之退休金差額及法定遲延
    利息等語，並聲明：被告應分別給付原告如附表「應補發退
    休金」欄所示之金額，及各自附表「利息起算日」欄所示之
    日起至清償日止，按週年利率5%計算之利息。
二、被告則以：台灣電力公會（下稱公會）與被告相關人員於10
    7 年8月2日曾就「值班人員夜點費不納入結清之平均工資計
    算」達成共識，嗣工會於108 年11月26日召開之常務理事會
    會務報告事項中就舊制結清案載明「平均工資內涵……依現
    行規定辦理比照屆退制度，非屬行政院核定列入平均工資之
    給予項目者（如夜點費）不予採計」；被告亦就結清勞退舊
    制年資事宜於108年12月3日召開說明會，會中說明「夜點費
    未列入計算平均工資之給與項目」，後被告另於108 年12月
    12、17、18日在原告工作地點之興達發電廠召開「勞退舊制
    結清說明會」，原告洪振闊等3 人亦分別簽立被告年資結清
    意願調查表，勾選「本人同意辦理結清舊制年資亦同意遵守
    年資結清協議書各條規範，並同意簽署該協議書」，嗣亦分
    別簽訂系爭協議書，依系爭協議書第2 條後段內容，即明文
    約定系爭夜點不列入計算平均工資項目，原告洪振闊等3 人
    既已同意簽署系爭協議書，自係對系爭夜點費未列入平均工
    資知悉甚詳，且已同意平均工資之核計方式，卻於結清後為
    相反主張，片面推翻當時協定結果，有違禁反言原則且違誠
    信，其請求自無理由。至原告陳清泉、黃江泉係依經濟部所
    屬事業機構人事管理準則實施要點派用之人員，屬勞基法第
    84條及勞基法施行細則第50條所稱公務員兼具勞工身分，關
    於其薪資事項應適用公務員法令之規定，其退休應依經濟部
    退休辦法辦理，而系爭夜點費既未列於經濟部退休辦法作業
    手冊所訂平均工資項目中，且經濟部未准予列入，自不得列
    入平均工資計算，原告不得割裂適用法律主張本件應適用勞
    基法規定。再者，被告為國營事業，依國營事業管理法第14
    條規定，其人員待遇及福利，應由行政院規定標準；又依行
    政院61年12月18日台（61）經字第11996 號令函、經濟部96
    年5月17日經營字第0960265480號函、104年9月4日經授營字
    第10420367190 號函文，可知被告是依行政院及經濟部規定
    實施單一薪給之經濟部所屬事業機構，對於所屬人員工作報
    酬均已於單一薪給中確實反映，至於系爭夜點費之核給則屬
    慰勞與獎勵性質，並遵循經濟部所屬事業之統一作法，未將
    系爭夜點費列入計算平均工資及退休金，自屬適法有據。又
    改制前行政院勞工委員會（下稱勞委會）94年6月20日勞動2
    字第0940032710號令亦說明修正發佈之勞基法施行細則，雖
    將該施行細則第10條第9 款原列之「夜點費」刪除，但修正
    理由已說明嗣後有關夜點費是否為工資，應依「勞基法第 2
    條第3 款規定」及「事業單位發給之夜點費如係雇主為體恤
    夜間輪班工作之勞工，給與購買點心之費用，則非屬該法所
    謂之工資」原則辦理，查被告系爭夜點費之發放制度係從日
    據時代即已成立，早於42年對各發變電所深夜值班人員，即
    有發給「午夜點心費」每人2 元，並規定須購買食品不得發
    給現款，43年1月調高為每人每夜4元，50年5 月再調高「夜
    點費」為10元，64年6 月起則分為「初夜點心費」15元及「
    深夜點心費」30元，至77年間，被告考量輪班人員長期初、
    深夜輪班之辛勞，乃另支給輪班人員加發初、深夜點心費，
    縱使輪班人員初、深夜點心分別調整至目前250元及400元，
    被告發給系爭夜點費原係以發放食品方式為之，於64年間因
    見發放食品需檢附收據報銷等手續繁瑣，因而改以發放現款
    方式代之，惟性質仍屬餐點並未變更，另被告發給員工初、
    深夜點心費之金額均係固定，不因員工作業種類及其工作複
    雜性、經驗、學歷、智力、技能、勞心度、勞力度、年資及
    職級之不同而有差異，可知系爭夜點費本係為支給值夜班人
    員之餐點，僅係基於作業考量改以現款發放，輪值次數1 個
    月結算1 次，並非每月固定支付一定金額，且不因時間延長
    而有所增加，亦不論值班者之職級、薪給數額、工作內容等
    差異，一律支給相同數額之系爭夜點費，顯係恩惠性給與，
    並非勞務之對價，亦非屬工資之範疇，而經濟部96年5 月17
    日經營字第09602605480 號函明確回覆被告初、深夜點心費
    （即系爭夜點費）係被告自行訂定項目，屬體恤、慰勞及鼓
    勵員工性質，非行政院國營事業管理法之規定標準，亦未納
    入經濟部所屬事業員工退休撫卹及資遣辦法規定列計平均工
    資項目，準此，被告依上級機關之指示，未將系爭夜點費納
    入平均工資計算，自屬有據。再查，經濟部109年10月5日經
    營字第10900701360 號函亦認被告公司員工之系爭夜點費非
    屬於工資，並說明就發放背景而言，被告發給員工之系爭夜
    點費，係源自發給夜間輪值人員餐點之恩給制度，於勞基法
    未公佈施行前即開始實施，早年係發給宵夜點心，嗣考量實
    務作業方便，改為現金發放系爭夜點費，勞基法及其施行細
    則嗣於73年7月30日及74年2月27日頒訂施行，依照勞基法施
    行細則第10條明文規定夜點費非屬工資項目。而後勞委會除
    以上開勞動2字第0940032710號函釋明外，再於101年11月12
    日以勞動2 字第1010084893號函釋略以：「倘雇主為改善勞
    工之生活而給付之非經常性給與；或縱為經常性給與，惟其
    給付係為雇主單方之目的，具有勉勵、恩惠性質之給與，仍
    非屬勞工工作之對價，允不認屬工資。」，綜上，因被告發
    給員工之系爭夜點費係屬勉勵、恩惠性質，且系爭夜點費非
    屬行政院核定工資項目，經濟部歷來也未將系爭夜點費列入
    工資計算。原告早分別於62至69年間即進入被告公司工作，
    經歷初夜點心費之調漲，均知悉被告公司就系爭夜點費制度
    最初所提供者乃為實物而非金錢給付，亦經歷勞委會94 年6
    月14日勞動2 字第0940031385號令修正發布勞基法施行細則
    第10條將系爭夜點費改為個案認定，而在系爭條文修正之前
    ，該細則第10條第9 款明文將夜點費、誤餐費排除於勞基法
    所稱之工資。故渠等明顯知悉被告公司為實施單一薪給制度
    之國營事業及系爭夜點費僅屬被告公司之恩惠性給與，對於
    該時空背景下對被告公司關於薪給制度均知悉，殊難想像渠
    等和被告公司締結之契約有遭受不透明、不平等對待之可能
    ，仍與被告公司成立勞務契約，雙方縱使無明示之合意排除
    ，亦有默示之合意，自應依當時簽訂雙方之認知對夜點費之
    性質為認定，不應以現今社會輿論氛圍而對原告做有利之解
    釋，否則將有失勞動契約雙方締約之認知及精神而有失誠信
    原則。又勞基法係於73年7 月30日制定公布施行，原告均於
    勞基法制定公布前任職，則原告在勞基法施行前年資有關退
    休金平均工資之計算，依相關規定不包括系爭夜點費，故如
    附表所示退休、結清前3 個月平均夜點費應予扣除。再退步
    言，縱使輪班人員初、深夜點心費分別調整至250 元（即初
    夜點心費75元與輪班人員加發初夜點心費175元）及400元（
    即深夜點心費150元與輪班人員加發深夜點心費250元），其
    中輪班人員非加發部分（即初、深夜點心費75元及150 元）
    係屬餐費性質，不應計入平均工資等語，作為抗辯，並聲明
    ：原告之訴駁回。
三、兩造不爭執事實：（本院卷第474至475頁）
  ㈠原告前均受僱於被告，任職地點均為被告興達發電廠。
  ㈡原告陳清泉、黃江泉退休前分別為機械工程師、一般工程監
    ，屬被告公司派用人員，為勞基法第84條所定之公務員兼具
    勞工身分者，其退休事宜應依經濟部事業人員退休辦法規定
    辦理。原告司有雲退休前及原告洪振闊、宋恆裕為機械技術
    員，原告陳明得為化學試驗員，為被告之僱用人員，屬勞基
    法之勞工。
  ㈢原告分別於附表「舊制年資結清轉換日期/ 退休日期」欄所
    示之日結算舊制年資或退休，原告各於勞基法施行前、後之
    結清舊制年資或退休前3個月、6個月之期間，均分別領有被
    告所核發之夜點費，其平均夜點費各如附表「平均夜點費」
    欄所示；原告之退休基數，分別如附表「退休金基數」欄所
    示。
  ㈣原告受僱被告期間工作性質，係採24小時全天候開工，3 班
    輪值，分為日班、小夜班、大夜班，各班工作性質相同，僅
    服勤時間不同，為原告於受僱時即已知悉，並為勞動契約之
    內容。
  ㈤原告受僱期間，被告均按其等輪班之輪班班次及時間核發夜
    點費，金額曾經多次調整（目前小夜班夜點費250 元、大夜
    班夜點費400 元）。員工如有調職代班或請假，夜點費則歸
    代班人領取。
  ㈥被告發給之夜點費每人每日金額相同，不因員工作業種類及
    職等而有差異。
  ㈦被告之前發給原告之退休金，未將夜點費計入原告之平均工
    資。若認夜點費應計入平均工資，且原告之請求均為有理由
    ，則被告分別短少發給原告如附表「應補發退休金」欄所示
    之退休金，被告應給付之利息起息日亦如附表「利息起算日
    」所示。
四、本件之爭點：（本院卷第475頁）
  ㈠原告陳清泉、黃江泉請領退休金有無勞基法之適用？
  ㈡系爭夜點費是否係勞基法第2條第3款所規定之工資？
  ㈢原告得否請求被告補發如附表所示之退休金差額暨遲延利息
    ？
五、本院之判斷：
  ㈠原告陳清泉、黃江泉請領退休金有無勞基法之適用？系爭夜
    點費是否屬於工資，而應列入勞基法所定平均工資計算退休
    金？
  1.兩造對於原告陳清泉、黃江泉退休前分別為機械工程師、一
    般工程監，屬被告派用人員，為勞基法第84條所定「公務人
    員兼具勞工身分者」，其等退休事宜應依經濟部退休辦法規
    定辦理乙節，均無爭執，故林清木請領退休金基數計算方法
    ，應依經濟部退休辦法第6條規定計算。又依該辦法第3條規
    定：「本辦法所稱基數，係指計算事由發生時1 個月平均工
    資。平均工資依勞動基準法有關規定辦理」，則於計算陳清
    泉、黃江泉退休金基數即月平均工資，仍應回歸勞基法關於
    平均工資之規定辦理，即陳清泉、黃江泉辦理退休事宜，應
    依勞基法第2 條規定認定其工資及平均工資，作為計算退休
    金基數之基礎。被告抗辯就陳清泉、黃江泉退休事項並無勞
    基法之適用，尚無可採。
  2.按工資係謂勞工因工作而獲得之報酬；包括工資、薪金及按
    計時、計日、計月、計件以現金或實物等方式給付之獎金、
    津貼及其他任何名義之經常性給與均屬之，勞基法第2條第3
    款定有明文。故計付原告之工資，係指勞工因工作而獲得之
    報酬，且屬經常性之給與。至於所謂「經常性給與」，是工
    資給付型態其中之一，某項給付之給付是否經常，可用以判
    斷該項給付是否為工資之依據之一。又判斷某項給付是否為
    工資，應具體認定，不因形式上所用名稱為何而受影響；而
    恩惠性給與係指雇主為改善勞工生活所為之補助性、偶然性
    、任意性或勉勵性等臨時起意而與工作無關之給與（最高法
    院87年度台上字第2823號、92年度台上字第2108號、93年度
    台上字第1767號判決要旨參照）。而工作時間及場所等為工
    作環境之一部分，均與勞務提出間有密切相關，故如一般觀
    念可認為是酬庸或彌補勞工提供之勞務本身之特殊辛勞與負
    擔，而直接對勞工所提出勞務附加地為更進一步之報償，應
    可肯認其為工資。
  3.經查，被告工作廠區之工作型態為24小時分日班、大夜班、
    小夜班3 班輪流作業，系爭夜點費係原告於退休前輪值大、
    小夜班而得申報領取，金額固定，不因工作內容、年資、職
    級不同，員工一經輪值大、小夜班即得領取，此為兩造所不
    爭執，又原告每月雖因值班天數多寡致領取之夜點費金額不
    一，惟約略均額外固定領取3至5千元之夜點費，顯見原告輪
    值大、小夜班，並非偶而為之，與一般公司行號應付臨時性
    之業務需求偶而為之者有間，且被告發給員工夜點費數十年
    ，其給付以夜間輪值為要件，其發給顯非臨時起意或與工作
    無關，凡此均足認系爭夜點費係因被告要求原告於夜間工作
    ，致原告於輪值大、小夜班期間生活作息與常人相反，不利
    於原告之生活及健康，故特別就夜間工作之勞工就相同工作
    給予不同待遇，此種因環境、時間等特殊之工作條件而對勞
    工所提出之勞務所為之給付，其本質應係對於勞工勞務提出
    之本身所為更進一步之報償，而為原告因特定工作條件所形
    成常態工作中可取得之給與，屬經常性提供勞務所得之報酬
    ，系爭夜點費之給與即具備經常性之要件。又系爭夜點費係
    因環境、時間等特殊工作條件而對勞工所增加提出之經常性
    給付，本質上應屬勞務之對價，堪認屬於勞基法第2條第3款
    所稱之工資，自不能僅以雇主主觀認定系爭夜點費為恩惠性
    給與，即否認其為工資之本質。
  4.又94年6月14日修正前之勞基法施行細則第10條第9款雖將「
    差旅費、差旅津貼、交際費、夜點費及誤餐費等」排除於「
    經常性給與」之外，惟該款規定之差旅費、差旅津貼及交際
    費，因屬不確定之事項所支出，固可認定並非「經常性給與
    」，然與系爭夜點費係屬固定輪班工作型態下經常性給與之
    勞務對價之性質不同，自不得以發給名目為「夜點費」，即
    認有上開規定之適用。況該施行細則於94年6 月14日修正時
    ，已將有關夜點費及誤餐費之規定刪除，其修正理由為：「
    鑒於事業單位迭有將『輪班津貼』或『夜勤津貼』等具有工
    資性質之給付，以『夜點費』或『誤餐費』名義發放，以減
    輕雇主日後平均工資之給付責任，實有欠妥，爰修正刪除勞
    動基準法施行細則第10條第9 款之『夜點費』或『誤餐費』
    規定，嗣後有關夜點費及誤餐費是否為工資，應依該法第 2
    條第3 款規定及上開原則，個案認定。」有行政院勞工委員
    會94年6 月20日勞動二字第0940032710號令函可資參照。可
    見以夜點費之名目所為給付，仍可具工資性質，自得將系爭
    夜點費併予計入平均工資之範圍。
  5.被告固以：系爭夜點費之沿革，原係發給深夜值班人員之餐
    點，嗣因報銷手續繁瑣，乃改以發放現款，惟其性質仍屬餐
    點費並未變更，且金額固定，不因員工作業種類及其工作複
    雜性、經驗、學歷、智力、技能、勞心度、勞力度、年資及
    職級之不同而有差異，屬恩惠性給與，不具勞務對價性，不
    應列入工資計算退休金等語置辯，惟勞基法第2條第3款規定
    就工資所為定義，只須符合勞工因工作而獲得之報酬，以現
    金或實物等方式之經常性給予均屬之，被告給付內容之變動
    ，並不影響係屬勞工於夜間工作報償之性質。而原告每月固
    定輪值大、小夜班，按月領取系爭夜點費，並非偶一為之，
    而屬經常性所得報酬，且系爭夜點費領取之條件即為夜間工
    作，與日班員工相較顯已具備特殊差異之工作條件，核屬經
    常性提供勞務所得報酬，均如前述，且公司是否由全廠員工
    輪值夜班，而非由固定員工專職夜班，乃雇主基於公司管理
    、員工健康、工作效率、事業特殊性等諸多層面考量，雇主
    發給員工之費用，是否為工作所附加之報償，仍應視該費用
    之內容而定，殊難以是否專職日間、夜間工作逕為區分。再
    者，工資各項結構之內容，雖有依工作性質、職級、年資等
    節而有不同或毋須申報領取者（如本薪），然亦不乏為相同
    數額之給付（如伙食津貼、交通津貼等）或核實申報領取者
    （如加班費），公司給付勞工之各種款項是否屬於工資一部
    ，應實質審核其內容，而非依形式上數額是否同一、是否加
    倍發給，或是否需依公司內部規範、設定條件申報請領，推
    認該等給付非屬工資，被告猶執前詞抗辯系爭夜點費並非勞
    務對價，不應列入平均工資計算退休金云云，並無足採。
  6.被告另辯稱：被告為國營事業，依作業手冊並未將夜點費列
    入平均工資計算，且國營事業法已明定國營事業人員待遇及
    福利由行政院規定，不得為標準以外之開支，經濟部已函釋
    不得將夜點費納入列計平均工資項目，被告自不得將夜點費
    列入平均工資計付退休金等語。惟公司給付各項費用是否應
    列入工資，並非依各項費用名稱而定，仍須依該費用性質是
    否具備勞務對價與經常性給付等節為判斷，不受資方內部規
    範拘束。又被告雖為經濟部所屬國營事業，然原告請領退休
    金關於工資、平均工資計算事項，仍有勞基法之適用，有如
    前述，且勞基法係國家為實現憲法保護勞工之基本國策所制
    定之法律，其所定勞動條件為最低標準，雇主與勞工所訂勞
    動條件，不得低於勞基法所定最低標準，此觀之該法第1 條
    規定即明，故於勞基法公布施行後，各國營事業單位固得依
    其事業性質及勞動態樣與勞工另行訂定勞動條件，然所約定
    之勞動條件仍不得低於勞基法所定最低標準，則於經濟部退
    休辦法或其他待遇、福利標準、經濟部所為函釋，牴觸勞基
    法之規定時，仍應依勞基法之規定為據。況本件系爭夜點費
    是否屬工資一部，乃本院職權判斷事項，被告所提行政機關
    函釋、其他法院個案判決，非勞基法有關工資規定之特別規
    定，並無拘束本院之效力，本院於審理是類事件時，仍應本
    於勞基法之規定，依具體個案認定之，自難以被告所提函釋
    、其他法院個案見解及國營事業管理法之規定，遽為其有利
    認定，被告此部分抗辯，尚難憑採。
  7.是依上開說明，系爭夜點費應屬工資之一部分，並應納入平
    均工資計算退休金。本件原告所為前揭主張，應屬可採。
  8.至被告另辯稱：洪振闊等3 人均曾與被告簽立年資結清協議
    書，同意依協議書第2 條規定結清舊制年資，被告並已依約
    給付舊制年資退休金，洪振闊等3 人自不得於結清後再要求
    夜點費應列入平均工資計算退休金而請求給付退休金差額等
    語。惟上開年資結清協議書第1 條載明：結清舊制年資之標
    準不得低於勞基法第55條及第84條之2 規定之退休金標準等
    語，顯然兩造達成結清舊制年資之協議，係以上開勞基法規
    定為最低標準，而系爭夜點費應屬勞基法規定之工資，業經
    本院認定如前，被告於給付原告結清年資之舊制年資退休金
    時，既未將夜點費納入平均工資計算，即違前揭勞基法規定
    ，則依上開協議，自亦應依勞基法規定標準，補給洪振闊等
    3 人結清舊制年資退休金之差額退休金。故被告上開所辯，
    亦屬無據。
  ㈡原告得否請求被告補發如附表所示之退休金差額暨遲延利息
    ？
  1.按勞退條例施行前已適用勞動基準法之勞工，於施行後，仍
    服務於同一事業單位而選擇適用本條例之退休金制度者，其
    適用本條例前之工作年資，應予保留；保留之工作年資，於
    勞動契約存續期間，勞雇雙方約定以不低於勞基法第55條及
    第84條之2 規定之給與標準結清者，從其約定，為勞退條例
    第11條第1項、第3 項所明定。又勞基法第84條之2、第55條
    第1項第1款、第2項、第3項分別規定：「勞工工作年資自受
    僱之日起算，適用本法前之工作年資，其資遣費及退休金給
    與標準，依其當時應適用之法令規定計算；當時無法令可資
    適用者，依各該事業單位自訂之規定或勞雇雙方之協商計算
    之。適用本法後之工作年資，其資遣費及退休金給與標準，
    依第17條及第55條規定計算」、「勞工退休金之給與標準如
    下：一、按其工作年資，每滿1 年給與兩個基數。但超過15
    年之工作年資，每滿1年給與1個基數，最高總數以45個基數
    為限」、「前項第1 款退休金基數之標準，係指核准退休時
    一個月平均工資」、「第1 項所定退休金，雇主應於勞工退
    休之日起30日內給付…」。所謂「平均工資」，依勞基法第
    2條第4款規定，則指計算事由發生之當日前6 個月內所得工
    資總額除以該期間總日數所得之金額。而退休規則第9條1款
    、第10條第1 款亦規定：「工人退休金之給與規定如左：一
    、依第5條規定自願退休之工人及依第6條規定命令退休之工
    人，工作年資滿15年者，應由工廠給與30個基數之退休金，
    工作年資超過15年者，每逾1 年增給半個基數之退休金，其
    賸餘年資滿半年者以1 年計算，未滿半年者不計。合計最高
    以35個基數為限」、「退休金基數之計算方式如左：一、按
    月支薪者，以核准退休前3 個月平均工資所得為準」。系爭
    夜點費既為勞基法第2條第3款規定之工資，被告於原告退休
    或結清勞退舊制年資時，自應將其列入作為平均工資之計算
    基礎。被告對其未將系爭夜點費納入平均工資計算退休金；
    而原告之退休金基數、退休或結清前3個月及退休或結清前6
    個月平均夜點費數額分別如附表「退休金基數」欄、「平均
    夜點費」欄所示；若原告前揭主張均為有理由時，如將夜點
    費全部列入平均工資，及原告全部年資納入計算，則原告短
    少之退休金差額如附表編號1至6「應補發退休金」欄所示，
    法定遲延利息自附表編號1至6「利息起算日」欄所載日期起
    算等節，均無爭執，則原告依前揭規定請求被告應給付如附
    表「應補發退休金」欄所示之退休金差額，及各自如附表「
    利息起算日」欄所示日期起算之法定遲延利息，即屬有據。
  2.被告雖辯稱：勞基法係於73年7 月30日制定公布施行，而原
    告任職被告所屬興達發電廠之始日均在73年7 月30日之前，
    依勞基法第84條之2 規定，原告在勞基法施行前年資有關退
    休金平均工資之計算，自不包括夜點費（即勞基法施行前之
    年資不應用以計算夜點費，故附表中有關「退休金基數欄」
    之「勞基法施行前基數」及對應之「退休前3 個月平均夜點
    費」均不應列入計算）云云。惟依前揭勞基法第84條之2 規
    定，原告關於勞工退休金之給與標準，在勞基法73年7 月30
    日制定公布前，應依當時有效之退休規則第9條第1款、經濟
    部退休辦法第6條前段規定，而經濟部退休辦法第6條：「各
    機構人員退休金按其在勞動基準法施行前後之工作年資，分
    別依退休規則及勞基法之規定計算」之規定，亦與勞基法第
    84條之2 規定相同。至於退休金基數計算方式所稱工資，依
    據退休規則第10條第2 項：「前項所稱工資，依工廠法施行
    細則第4條之規定」，及工廠法施行細則第4條：「本法所稱
    工資係指工人因工作而獲得之報酬。不論以工資、薪金、津
    貼、獎金或其他任何名義按計時、計日、計月、計件給與者
    均屬之」之規定，對照勞基法第2條第3款所規定：「工資：
    謂勞工因工作而獲得之報酬；包括工資、薪金及按計時、計
    日、計月、計件以現金或實物等方式給付之獎金、津貼及其
    他任何名義之經常性給與均屬之」，足見退休規則及勞基法
    所稱之工資，其內涵相同，故依據勞基法第84條之2 規定，
    在勞基法施行前後之年資，不論係適用退休規則或勞基法，
    其認定標準相同，僅需符合「勞務對價」與「經常性給與」
    ，即屬工資，系爭夜點費係屬工資範圍，業如前述，即應計
    入原告退休金計算，是被告上開所辯亦難憑採。
六、綜上所述，本件原告依退休規則第9條第1款、勞基法第84條
    之2、第55條第1項第1款及經濟部退休辦法第6條之規定，請
    求被告應分別給付原告如附表「應補發退休金」欄所示之金
    額，及各自如附表「利息起算日」欄所示之日起至清償日止
    ，按週年利率5%計算之利息，為有理由，應予准許。又主文
    第1 項，係就勞工之給付請求，為雇主敗訴之判決，依勞動
    事件法第44條第1 項規定，應依職權宣告假執行，併依同條
    第2 項規定，依職權酌定擔保金額，宣告被告供擔保後，得
    免為假執行。
七、本件事證已臻明確，兩造其餘攻擊防禦方法及所提證據，經
    本院斟酌後，認為均不足以影響本判決之結果，爰不逐一論
    列，併此敘明。
八、據上論結，本件原告之訴為有理由。依民事訴訟法第78條，
    勞動事件法第44條第1、2項，判決如主文。
中    華    民    國   110    年    10    月    28    日
                    勞動法庭  法  官  陳景裕
以上正本係照原本作成。
如對本判決上訴，須於判決送達後20日內向本院提出上訴狀。如
委任律師提起上訴者，應一併繳納上訴審裁判費。
中    華    民    國   110    年    10    月    28    日
                              書記官  黃國忠
附表：
┌──┬────┬────────┬────────────┬──────────────┬──────┬───────┐
│編號│姓名    │舊制年資結清轉換│退休金基數（個）        │平均夜點費（新臺幣，下同）  │應補發退休金│利息起算日    │
│    │        │日期/退休日期   │                        │                            │            │              │
├──┼────┼────────┼──────┬─────┼──────┬───────┼──────┼───────┤
│    │        │                │勞基法施行前│22.3333   │退休前3個月 │4,800元       │            │              │
│ 1  │陳清泉  │110年8月1日     ├──────┼─────┼──────┼───────┤217,700元   │110年9月1日   │
│    │        │                │勞基法施行後│22.6667   │退休前6個月 │4,875元       │            │              │
├──┼────┼────────┼──────┼─────┼──────┼───────┼──────┼───────┤
│    │        │                │勞基法施行前│9.6667    │退休前3個月 │4,800元       │            │              │
│ 2  │黃江泉  │110年8月1日     ├──────┼─────┼──────┼───────┤218,650元   │110年9月1日   │
│    │        │                │勞基法施行後│35.3333   │退休前6個月 │4,875元       │            │              │
├──┼────┼────────┼──────┼─────┼──────┼───────┼──────┼───────┤
│    │        │                │勞基法施行前│12        │退休前3個月 │4,900元       │            │              │
│ 3  │司有雲  │110年7月1日     ├──────┼─────┼──────┼───────┤221,875元   │110年8月1日   │
│    │        │                │勞基法施行後│33        │退休前6個月 │4,941.6667元  │            │              │
├──┼────┼────────┼──────┼─────┼──────┼───────┼──────┼───────┤
│    │        │                │勞基法施行前│12.5      │結清前3個月 │4,850元       │            │              │
│ 4  │洪振闊  │109年7月1日     ├──────┼─────┼──────┼───────┤219,875元   │109年8月1日   │
│    │        │                │勞基法施行後│32.5      │結清前6個月 │4,900元       │            │              │
├──┼────┼────────┼──────┼─────┼──────┼───────┼──────┼───────┤
│    │        │                │勞基法施行前│8.3333    │結清前3個月 │4,866.6667元  │            │              │
│ 5  │宋恆裕  │109年7月1日     ├──────┼─────┼──────┼───────┤225,111元   │109年8月1日   │
│    │        │                │勞基法施行後│36.6667   │結清前6個月 │5,033.3333元  │            │              │
├──┼────┼────────┼──────┼─────┼──────┼───────┼──────┼───────┤
│    │        │                │勞基法施行前│9.3333    │結清前3個月 │4,983.3333元  │            │              │
│ 6  │陳明得  │109年7月1日     ├──────┼─────┼──────┼───────┤220,386元   │109年8月1日   │
│    │        │                │勞基法施行後│35.6667   │結清前6個月 │4,875元       │            │              │
└──┴────┴────────┴──────┴─────┴──────┴───────┴──────┴───────┘